【裁判字號】    97,台上,5664
【裁判日期】    971107
【裁判案由】    違反貪污治罪條例
【裁判全文】
最高法院刑事判決            九十七年度台上字第五六六四號
上  訴  人  甲○○
                    16樓之3
                    號
選任辯護人  石麗卿律師
上列上訴人人因違反貪污治罪條例案件，不服台灣高等法院中華
民國九十七年六月三日第二審判決（九十七年度上訴字第七六一
號，起訴案號：台灣桃園地方法院檢察署九十三年度偵字第一七
三八一號），提起上訴，本院判決如下：
    主  文
上訴駁回。
    理  由
按刑事訴訟法第三百七十七條規定，上訴於第三審法院，非以判
決違背法令為理由，不得為之。是提起第三審上訴，應以原判決
違背法令為理由，係屬法定要件。如果上訴理由書狀並未依據卷
內訴訟資料，具體指摘原判決不適用何種法則或如何適用不當，
或所指摘原判決違法情事，顯與法律規定得為第三審上訴理由之
違法情形，不相適合時，均應認其上訴為違背法律上之程式，予
以駁回。本件原判決撤銷第一審之科刑判決，改判仍論上訴人甲
○○以依據法令從事公務之人員，對於監督之事務，明知違背法
令，直接圖私人不法利益，因而獲得利益罪，處有期徒刑貳年捌
月，褫奪公權壹年陸月。係依憑上訴人於法務部調查局北部地區
機動工作組（下稱北機組）詢問時自白：伊係桃園縣桃園市公所
（下稱桃園市公所）工程課技士，負責公共設施維護，及專案發
包工程之監工或督導。桃園市公所於民國九十一年十二月二十日
公開招標興建「桃園市公所首長宿舍新建工程」，伊受指派擔任
該工程之督導，竟受已判刑定讞被告詹文福（經第一審依認罪協
商之簡易程序判處有期徒刑二年，緩刑五年確定）之請託，於九
十二年三月十二日之「發包工程部分估驗計價表」、同年四月三
日之「發包工程部分估驗計價表」、「營繕工程估驗明細表」及
桃園市公所營繕工程驗收紀錄之公文書上，填載不實之完工部分
估驗進度、百分率及金額，並隱瞞該宿舍一、二樓天花板內之「
平頂1：3水泥粉光面水泥漆」未施作之事實，致詹文福經營之「
昱銘營造工程有限公司」（下稱昱銘公司）得以溢領工程款等情
不諱。參酌同案被告即桃園市公所委託之「簡嘉憲建築事務所」
所指派擔任現場監工之魏榮興（經第一審依認罪協商之簡易程序
判處有期徒刑二年，緩刑五年確定）於偵查時自白：詹文福於九
十二年三月間向伊請託，於上開「發包工程部分估驗計價表」等
資料，填載不實之完工部分估驗進度、百分率及金額，並隱瞞該
宿舍一、二樓天花板內之「平頂1：3水泥粉光面水泥漆」未施作
之事實，昱銘公司因而決定不施作；證人呂德松、同案被告詹文
福均供述：昱銘公司自開工至竣工均未依工程合約施作一、二樓
之「平頂1：3水泥粉光面水泥漆」項目，卻向桃園市公所溢領工
程款新台幣（下同）四十萬四千七百二十三元；證人即「簡嘉憲
建築事務所」負責人簡嘉憲結證：伊事務所曾受桃園市公所委託
負責「桃園市公所首長宿舍新建工程」之設計、監工，並委託魏
榮興擔任現場監工各等語，及卷附工程合約書（含所附施工說明
書、施工圖說）、「發包工程部分估驗計價表」、「營繕工程估
驗明細表」、桃園市公所營繕工程驗收紀錄、桃園市公所營繕工
程進度照片、桃園市公所首長宿舍新建工程暨裝修工程案驗收查
證會議紀錄、桃園市公所九十三年三月二十九日桃市秘字第０九
三００一六二六九號函、市庫收入繳款書、昱銘公司承包市長宿
舍逾算工程費計算表、「行政院公共工程施工品質管理作業要點
」等證據資料，而為論斷，已敘述其所憑之證據及認定之理由。
而以上訴人否認有貪污之犯行，及辯稱：伊僅是上開工程之督導
人員，並非現場監工，且當時不悉昱銘公司就「平頂1：3水泥粉
光面水泥漆」之項目未施作，係本件查核小組成立後才知情，伊
在北機組詢問時所述並不實在，另有關估驗計價表、營繕工程估
驗明細表並非伊所記載，非屬公文書云云，係飾卸之詞，無足採
取，在理由內依憑調查所得證據，詳加指駁。並說明：（一）上
訴人於檢察官偵查時自承：北機組人員詢問時並未施以強暴、脅
迫或精神上任何強制云云，足證其於北機組之供述證據係出於自
由意志。雖北機組人員以「自白獲得減刑」為由，勸說上訴人坦
承犯行，然此屬相關法律規定之正常告知，且原判決亦據上訴人
該自白減輕其刑，則北機組人員無論係質疑上訴人答辯不合理之
處，或勸說上訴人坦承以獲減刑，均難認屬不正方法。況上訴人
為大學學歷，擔任公職多年，為智識健全之成年人，而公務員觸
犯貪瀆案件，常為媒體所披露之重大新聞事件，其於調查人員之
詢問中，已明確知悉圖利罪為法定本刑五年以上之重罪，若其確
屬無辜，本當極力為己辯駁，其所辯：伊誤認雖自己為清白，但
如堅決否認知情，反而可能遭判處重刑云云，顯難採信。（二）
證人童聯盛於原審雖證稱：上訴人只是行政督導與承包商之對口
聯繫單位，負責申請水電或申請估驗工程款，不需要實際之監工
與計價云云。惟上訴人於北機組詢問時已供承：伊負責該專案工
程之監工或督導，每週至施工現場督導二次以上，也會不定時前
往，依照合約書及施工規範來督導廠商施工；參酌童聯盛亦證以
：九百多平方公尺沒有施作粉光漆，沒有按照合約，就是瑕疵各
等語。足證上訴人工作內容即在現場監督包商確實履行工程合約
，並將工程合約履行情形向上陳報，並非僅為行政聯繫之單位，
況本件「平頂1：3水泥粉光面水泥漆」工程項目究竟有無施作，
僅憑肉眼即可輕易辨明，上訴人翻異前供及童聯盛所述，顯屬事
後卸責或迴護之詞。（三）上訴人於九十二年二月十四日及同年
三月十二日二次估驗計價期間，共七次前往工地，次數頻繁，而
該工程未施作面積達九三六．八三平方公尺，縱使該工程項目，
嗣被木造立體天花板之工程施工完成後所隱蔽，惟該立體天花板
之工程施工期間，至少約四、五天，參諸上訴人及魏榮興於北機
組詢問或偵查均供承：係受詹文福之請託，方在上開發包工程部
分估驗計價表、營繕工程估驗明細表為不實之登載云云，上訴人
於北機組詢問時所供：係受詹文福請託云云，應堪採信。雖詹文
福於第一審審理時證稱：上訴人未進去裡面督導，係在工地外面
繞，或僅在工地外面的警衛室；魏榮興於第一審審理時亦證以：
看到上訴人在警衛室那邊云云。然詹文福亦證述：僅碰過上訴人
一、二次；魏榮興另結證：未曾會同上訴人去工地現場，各走各
的各等語，彼等對於上訴人在工地如何執行監工職務，自無從知
悉，所述尚難執為上訴人有利之認定。（三）詹文福雖否認有請
託上訴人之情事。惟上訴人及魏榮興已坦承該情事，且昱銘公司
人員若未獲得上訴人及魏榮興之同意，即無法詐領此部分之工程
款，且此牽涉詹文福自身刑責，其空言否認，不足採信。（四）
上開估驗計價、營繕工程估驗明細表，經上訴人簽核後，層轉桃
園市公所相關官員，以計價支付工程款，且其內容非僅記載工程
所用之材料、數量，更記載施工情形，自係上訴人就本件工程執
行監督職務所應確實記載及審核而為掌管，為職務上必須填載之
公文書，其為不實登載，自應成立公務員登載不實罪。（五）上
訴人明知承包商偷工減料，未依約施工，竟未督促改善，將不符
規定之部分重新施作，反為不實之估驗，使承包商得以領取全額
之工程款，嗣於工程驗收時，亦未督促承包商加減帳，核實驗收
，上訴人顯有違背法令，對於監督之事務圖得私人不法之利益，
因而獲得利益，犯行堪以認定之理由。從形式上觀察，原判決並
無違背法令之情形存在。上訴意旨略稱：(一)上訴人於第一審法院
審理時已表明曾受調查員之誘導，且調查員提出法院之案例，已
造成心理上之壓迫，其於調查員之詢問時所述，自非任意性之自
白，原判決之認定有違證據法則。(二)上訴人係受派擔任本工程之
督導，並非監工，且依童聯盛、林柏吟所證，上訴人並非監工，
上訴人對該二證人有利上訴人之證述，未予說明不予採信之理由
，自嫌理由不備。(三)原判決認定詹文福可領得未施作之款項，係
基於向上訴人之請託，已與經驗法則及論理法則有違，且原判決
並未說明上訴人及魏榮興之自白，如何與事實相符，況魏榮興所
供或為臆測或有瑕疵，不得以之為上訴人不利之論據。再簡清河
、詹琇棋結證：本件追加、改建部分，因未事先以書面申請變更
，致上訴人不准該部分之請款各等語，則上訴人僅因書面作業未
完成，即不准追加，承包之廠商有無明白告知並未施作上漆，要
求准予請領該部分之估驗款，原判決對有利上訴人之簡、詹二人
之證詞，不予採信，並未說明理由，亦有判決理由不備之違誤。
(四)原判決就估驗計價表等文書，係上訴人職務上所掌管，並未說
明其依憑，自屬判決理由不備。(五)「行政院公共工程施工品質管
理作業要點」係規範行政院暨所屬各級行政機關、公立學校及公
營事業機構，並非對多數不特定人民就一般事項所生之對外發生
法律效果，乃屬行政規則，並非貪污治罪條例第六條第一項第四
款所規定之「法令」，縱上訴人違反該要點之規定，仍與圖利罪
構成要件之「違背法令」未合，又上訴人違反「桃園市公所首長
宿舍新建工程」，亦屬行政責任之範圍，原判決認上訴人構成圖
利罪，亦有適用法則不當之違誤等語。惟查：（一）被告之自白
，非出於強暴、脅迫、利誘、詐欺、疲勞訊問、違法羈押或其他
不正之方法，且與事實相符者，得為證據，刑事訴訟法第一百五
十六條第一項定有明文。又證據之取捨，為事實審法院之職權，
倘其採證認事並不違背證據法則，即不得任意指為違法。原判決
已就相關事證詳加調查論列，復綜合上訴人於北機組之自白、魏
榮興、詹文福、呂德松、簡嘉憲之證言及卷內物證，參互斟酌判
斷，資為不利於上訴人之認定，併已說明其取捨判斷而得心證；
及上訴人於調查人員詢問時之自白，並非出於強暴、脅迫、利誘
之不正方法，應堪採信之理由。且原判決並未以上訴人之自白，
資為上訴人不利認定之唯一依據，並無採證違法之情形。上訴意
旨無非就原審採證認事之職權行使，專憑己見，泛言指摘，再為
單純事實上之爭執，並非依據卷內訴訟資料而為之具體指摘，自
非適法之第三審上訴理由。（二）貪污治罪條例第六條第一項第
四款之對於主管或監督事務圖利罪，係指於職務上對於該事務有
主持或執行之權責者，違背法令，直接或間接圖自己或其他私人
不法之利益，因而獲得利益而言。而所謂：「違背法令」，依其
立法理由之說明，該「法令」乃指「包括法律、法律授權之法規
命令、職權命令、自治條例、自治規則、委辦規則等，對多數不
特定人民就一般事項所作對外發生法律效果之規定」而言。其所
稱：「法規命令」，依行政程序法第一百五十條第一項之規定，
係指：行政機關基於法律授權，對多數不特定人民就一般事項所
作抽象之對外發生法律效果之規定。所謂「職權命令」，則係行
政機關依法定職權，對多數不特定人民就一般事項所作抽象之對
外發生法律效果之規定。依司法院釋字第四四三、四七九號解釋
意旨，行政機關僅就與執行法律之細節性、技術性次要事項，依
其法定職權發布命令為必要之規範者，亦屬之。故行政機關苟係
依其職權執行法律，而就執行法律有關之細節性、技術性事項，
訂定命令，為具體之規範，俾為執行法律所必要之準據者，自屬
前述所稱之法令。此與行政程序法第一百五十九條所指：「上級
機關對下級機關，或長官對屬官，依其權限或職權為規範機關內
部秩序及運作，所為非直接對外發生法規範效力之一般、抽象規
定」之「行政規則」有別。本件卷附行政院「公共工程施工品質
管理作業要點」第一點既已明定：「為提升公共工程施工品質，
確保公共工程施工成果符合其設計及規範之品質要求，並落實政
府採購法第七十條工程採購品質管理，及行政院頒『公共工程施
工品質管理制度』之規定，爰訂定本要點」（見偵查卷第一五六
頁）。又政府採購法第七十條規定：「機關辦理工程採購，應明
訂廠商執行品質管理、環境保護、施工安全衛生之責任，並對重
點項目訂定檢查程序及檢驗標準。機關於廠商履約過程，得辦理
分段查驗，其結果並得供驗收之用。中央及直轄市、縣（市）政
府應成立工程施工查核小組，定期查核所屬（轄）機關工程品質
及進度等事宜。工程施工查核小組之組織準則，由主管機關擬訂
，報請行政院核定後發布之。其作業辦法，由主管機關定之。財
物或勞務採購需經一定履約過程，而非以現成財物或勞務供應者
，準用第一項及第二項之規定。」，則上開「公共工程施工品質
管理作業要點」既係主管機關基於政府採購法之規定，為維謢機
關工程品質，執行法律所必要之技術性、細節性之規定，自為貪
污治罪條例第六條第一項第四款所規定之法令。本件原判決事實
認定：上訴人係桃園市公所工程課之技士，負責路燈、路面、工
程管理、交通等公共設施維護，及專案發包工程之監工或督導，
為依據法令從事於公務之人員。並於理由說明上訴人不僅違反「
桃園市公所首長宿舍新建工程」合約第十一條第七項之規定，且
未遵守行政院「公共工程施工品質管理作業要點」第十四條之規
定，明知承包商偷工減料，未依約施工，竟未督促改善，將不符
規定之部分重新施作，反為不實之估驗，使承包商得以領取全額
之工程款，嗣於工程驗收時，亦未督促承包商加減帳，核實驗收
，顯有違背法令，對於監督之事務圖得私人不法之利益，因而獲
得利益，認上訴人該當於貪污治罪條例第六條第一項第四款構成
要件之理由，並無適用法則不當之違誤情形。上訴意旨專執己見
妄指原判決援引之前開作業要點乃行政規則，而非圖利罪所稱之
法令云云，自非合法之第三審上訴理由。（三）原判決已於其理
由乙之(一)之２說明童聯盛於原審審理時證稱：上訴人只是行政督
導與承包商之對口聯繫單位，不需要實際之監工與計價，是受我
們委託的監工要負責等語，乃迴護上訴人之詞，不足採為有利上
訴人認定之理由（原判決第八至九頁），自係認定林柏吟所證有
關上訴人並非監工之同一內容證述，仍不足採信。再原判決既認
依憑上開證據，上訴人應負之罪責，已臻明確，自係認簡清河、
詹琇棋所證：本件追加、改建部分，因未事先以書面申請變更，
致上訴人不准該部分之請款各等語，與本件爭點無關，並不足為
有利上訴人之認定，原判決雖未說明不予採信之理由，僅係理由
之敘述稍為簡略，然與判決之本旨不生無影響，按之刑事訴訟法
第三百八十條之規定，尚難執以指摘，資為第三審上訴之合法理
由。（四）依原判決事實之記載及理由之說明，就上開估驗計價
表等文書，乃上訴人職務上所掌管，已詳為記載及論述，並無判
決理由不備之違誤情形。自不得據此指摘，執為第三審上訴之正
當理由。（五）其餘上訴意旨，則置原判決之明白論斷於不顧，
或仍持原判決已說明理由而捨棄不採之陳詞辯解，再為事實上之
爭執，或就屬於事實審法院採證認事職權之行使，或就不影響於
判決本旨之枝節事項，全憑己見，任意指摘，難謂已符合首揭法
定上訴第三審之要件。其上訴違背法律上之程式，應予駁回。
據上論結，應依刑事訴訟法第三百九十五條前段，判決如主文。
中    華    民    國  九十七  年   十一   月    七    日
                      最高法院刑事第三庭
                          審判長法官  林  增  福
                                法官  張  清  埤
                                法官  陳  世  雄
                                法官  蔡  國  在
                                法官  邱  同  印
      本件正本證明與原本無異
                                      書  記  官
中    華    民    國  九十七  年   十一   月   十四   日
                                                      K


司法院資訊處製作；財團法人民間司法改革基金會備份。
